【裁判字號】    88,訴,2830
【裁判日期】    891108
【裁判案由】    損害賠償
【裁判全文】
臺灣高雄地方法院民事判決  八十八年度訴字第二八三○號
    原      告  甲○○○○○○.
    被      告  中國石油股份有限公司
                        設台北市○○路○段八三號
    法定代理人  乙○○  住同右.
    訴訟代理人  周中臣律師
                黃錫耀律師
右當事人間請求損害賠償事件，本院判決如左：
    主    文
原告之訴駁回。
訴訟費用由原告負擔。
    事    實
甲、原告方面：
  一、聲明：被告應給付原告新台幣（下同）一百二十萬元，及自民國八十五年八月
      十一日起至清償日止，按年息百分之五計算之利息。
  二、陳述：
      （一）緣本件公害糾紛事件，發生於八十五年八月十日，被告所屬大林煉油廠
            （下稱大林廠）外海第三號浮筒內燃料油外漏，被告遲至隔日下午五時
            許始發現，惟大量漏油已污染附近海域；原告在未經被告預警通知下，
            仍然抽取紅毛港外海「海水」入池以供養殖石斑魚苗，不料抽取入池者
            非清澈之海水，而係濃度甚高之黑油污，造成為數三十萬尾之石斑魚苗
            大量死亡。且十月份季節，為養殖蝦、魚苗之旺季，原告投下鉅資買入
            石斑魚卵，並支出飼料費用，水電油費、藥品費、人工及清理費用等，
            預期會有豐碩之利潤可回收，豈料因被告前述漏油事件，造成原告積極
            損害約九十萬元，消極損害（即預期之利潤）約三十萬元，合計有一百
            二十萬元。
      （二）又原告之養殖場所用之海水，均以管線引自紅毛港外海沿岸之海水入池
            ，若謂被告所屬第三號外海浮筒之漏油因污染附近海域，會導致海中魚
            、蝦、貝類等生物死亡，而賠償小港區漁民及船主之損失，則原告導引
            經污染之同一海水入池，原告所養殖之石斑魚苗焉有倖存之理。再依最
            高法院十八年上字第二七四六號判例意旨：「怠於業務上應盡之注意，
            致損害他人權利者，應負賠償責任。至賠償之數額，自應視其實際所受
            損害之程度以定其標準，如實際確已受有損害，而其數額不能為確切之
            證明者，法院自可依其調查所得，斟酌情形為之判斷。」查原告確有因
            本件公害事件受有財物上之損害，是縱如損害之數額未能確切之證明者
            ，依上開判例意旨，原告自亦得請求被告負損害賠償之責，為此提起本
            件訴訟。
  三、證據：提出剪報、現況調查表、受損登記表、高雄市蝦業繁養殖協會科目明細
      表、中油高雄煉油總廠大林廠與養殖協會協調會議記錄、高雄市政府建設局漁
      業處八八高市漁二字第○三六○四號函各一份、台灣電力公司電費收據二紙、
      出貨單三份、照片二十九幀為證、並聲請調取高雄市政府公害糾紛調處委員會
      再調處案卷及高雄港務局環保科海水採樣報告等資料。
乙、被告方面：
  一、聲明：如主文所示。
  二、陳述：
      （一）被告否認有污染原告之池水，原告所提出照片不足為證，蓋原告所提出
            照片二十九張為訴外人洪金定等三百八十六人及鳳興繁養殖場等一百八
            十二場等主張於他案所提出之證物，則上開照片若為某人主張受損害之
            證據，自不可能同時成為原告之證據。
      （二）又前開照片亦不足證明被告有三十萬尾石斑魚苗死亡，且係因被告所屬
            大林廠之漏油污染而死。再者原告所出具之高雄市蝦業繁養殖協會之經
            費證明，並非針業原告之實際損害而為，乃係該協會為進行本件污染事
            件環保署裁決程序時所提出之費用估算而已，根本不足為原告損害之證
            明。
  三、證據：提出行政院環境保護署（88）環署裁字第七三二五一號裁決書為證。
丙、本院依職權調取行政院環境保護署八十八年環署裁字第七三二五一裁決卷一份及
    訊問證人杜東泰。
    理    由
一、原告主張被告所屬大林廠外海第三號浮筒於八十五年八月十日發生燃料油外漏，
    使紅毛港外海遭嚴重污染，而原告養殖之石斑魚苗三十萬尾，因抽取上開經污染
    之海水導致大量死亡，經估計損失約一百二十萬元，為此爰依侵權行為法則，請
    求被告給付前述金額及法定遲延利息。被告則以：原告提出之證據，不足以證明
    原告有抽取前述漏油事件之海水，致使受損；且損害部分原告亦無法證明等語，
    資為抗辯。
二、原告主張被告所屬大林廠外海第三號浮筒於八十五年八月十日發生燃油外漏，致
    使紅毛港外海嚴重污染之事實，業據其提出剪報、現況調查表、受損登記表各一
    份為證，且經本院調取行政院環境保護署八十八年裁字第二八○四七號公害糾紛
    損害賠償事件裁決案卷、交通部高雄港務局就前述漏油事件所為之說明及高雄市
    政府公害糾紛調處委員會再調處案會議紀錄及相關檢驗等資料，核閱屬實，又被
    告就此復不爭執，自堪信為真實。原告另主張其所有養殖池，因抽取上開受污染
    之海水，致養殖池內之石斑魚苗三十萬尾大量死亡，使其受有損害等情；被告則
    以前揭情詞置辯。是兩造之爭執重點，首應審究者，厥為原告是否有抽取上開受
    污染之海水入其所有之養殖池內，因而導致原告受損害。
三、按因故意或過失不法侵害他人權利者，負損害賠償責任，民法第一百八十四條第
    一項前段定有明文。而關於侵權行為賠償損害之請求權，以受有實際損害為成立
    要件，若絕無損害亦即無賠償之可言，最高法院十九年度上字第三六三號著有判
    例可稽。故侵權行為損害賠償請求權人首須證明其有損害之發生，始有賠償可言
    。經查：
    （一）原告提出之現況調查表（本院卷三十三頁），雖載明石斑苗、十池、三十
          萬尾等語，惟備註欄亦明確記載「該員稱損失共二百二十萬元」等語，前
          後記載似與常情不符，故本院傳訊當時調查之人員，據證人杜東泰證述：
          「．．．我們到現場評估時已經是一個禮拜後的事，我們是到現場，按照
          現場人員的陳述，把他紀錄下來給公司參考，．．．」等情（本院八十九
          年八月二十五日準備程序筆錄），上開證人雖非製作本件現況調查表之人
          ，惟其證述對當時被告之作業情形，仍有可供參考之處，故可知上述現況
          調查表係被告所屬員工於漏油事件發生後之數日，所為之損害調查表，且
          係依據現場人員之陳述，所製作之紀錄而已，尚難單憑此現況調查表以認
          定原告受損之依據；至於原告另提出之高雄市蝦業繁養殖協會科目明細表
          及受損登記表（本院卷第二十九頁、二百十一頁），則為飼養魚、蝦所須
          費用、預期利潤及損害自行之預估，亦難認原告之養殖池及魚苗受有損害
          之事實；再者，原告提出之電費收據一節（本院卷第二百零六頁、二百零
          七頁），亦僅足證明原告有支出如此之電費，惟該電費是否係因養殖魚苗
          所用，又若為養殖石斑魚苗所用，則該魚苗又是否因被告漏油而導致死亡
          ，亦有疑問。從而上開證據，皆不足證明原告損害之事實。
    （二）又原告主張因前開漏油事件，導致其所有之石斑魚養殖池受有污染一節，
          雖經其提出照片二十九幀及濾網一只為證，惟該照片內之養殖場均非原告
          所有之養殖池；且本院調取之系爭環保署公害糾紛之裁決卷所附照片五本
          （一百六十五張），亦無原告所有養殖場受損之現場，亦為原告陳述在卷
          （參本院卷第二百十六頁）；另原告提出之濾網一只，據其陳述係其養殖
          場抽取海水過濾雜質所用，該只濾網雖殘留有油跡，但該油跡是否即係被
          告前述漏油事件所致，原告尚未能舉證其間之關連；又被告前述漏油導致
          海水嚴重污染，原告如抽取前述海水，則其管線及養殖池必因該油污之積
          存，而產生極易取得之證據（例如：照相存證、保存管線），但原告就此
          均未能提出任何證明，如謂其因此而受有損害，尚難使人信服。原告就此
          雖陳稱採證係由被告之人員為之，而原告所取得之照片並未提出等語；惟
          依前述，原告因此而導致其養殖之石斑魚苗三十萬尾大量死亡，一般人遇
          此情況，大多皆會採取相當之措施，保存受損之證明，以為將來求償或訴
          訟之依據，且上開證據之取得，亦無須相當之技術，又損害之現場亦在原
          告之控制之下，取得上述之證據，也無須經被告之同意或許可，故謂證據
          皆在被告之保存中，尚難謂其已盡舉證責任。
    （三）再者，原告主張漏油事件時，其養殖場有三十萬尾石斑魚苗，且提出證明
          書一紙（本院卷第二百零五頁）為證，惟該證明書已據原告陳稱係事後出
          具，且證明書載明魚苗三百萬尾，已與原告主張之三十萬尾數目有間，又
          該證明書亦不足證明所載之魚苗係因漏油而導致死亡；至於原告所提出之
          被告所屬大林廠與養殖協會協調會議記錄（見本院卷第三十頁至三十二頁
          ），僅能證明被告確有為本次漏油事件與養殖業者進行協調，尚無法證明
          被告已承認原告之養殖場因本次漏油事件受有損害。又高雄市政府建設局
          漁業處八八高市漁二字第○三六○四號函（詳本院卷第三十四頁）僅能證
          明高雄市政府建設局漁業處認為高雄市蝦繁養殖協會既已查明其會員之繁
          殖池水均係以管線直接引導紅毛港外海之海水使用，該（漁業）處是否有
          派員重複勘查之必要，尚有疑問；以及該處認為目前全台灣地區草蝦繁養
          殖過程均需使用海水而已，亦不能證明本件原告之養殖場於發生本次漏油
          事件時確實遭受損害，且該函係針對草蝦養殖，與原告養殖之石斑魚苗，
          亦不相符。
    （四）綜上所述，原告未能舉證因被告所屬大林廠漏油事件，而導致損害之事實
          ，而此未能舉證之不利益自應由原告負擔。
三、按當事人主張有利於己之事實者，須負舉證之責，民事訴訟法第二百七十七條前
    段定有明文。惟就公害糾紛事件，學說上雖認為考量此類事件之特殊性，於因果
    關係之有無上可酌予放寬原告之舉證責任，新修正之民事訴訟法第二百二十二條
    第二項亦規定對損害之數額舉證顯有重大困難者，可由法院酌定其數額，然對損
    害之存在須由原告舉證一節，則並無修正之見解。蓋損害之有無乃侵權行為損害
    賠償請求權之權利成立要件，原即屬原告應舉證之範疇，況此係屬於原告所控制
    範圍內之事項，又係積極存在之事實，自應由原告舉證。而本件原告無法證明其
    確受有損害，則損害之數額本院尚無從核定，揆諸前揭說明，原告依侵權行為之
    法律關係，請求被告賠償其損害一百二十萬元及遲延利息，自屬無據，不應准許
    。
四、綜上所述，原告依侵權行為之法律關係，請求被告給付原告一百二十萬元及自八
    十五年八月十一日起至清償日止，按年息百分之五計算之利息，為無理由，應予
    駁回。
五、因本案事證已臻明確，兩造其餘主張陳述及所提之證據，均毋庸再予審酌，附此
    敘明。
據上論結，原告之訴為無理由，依民事訴訟法第七十八條，判決如主文。
中      華      民      國    八十九    年     十一     月      八      日
                              臺灣高雄地方法院民事第二庭
~B法      官  吳為平
右為正本係照原本作成。
如不服本判決，應於送達後廿日內，向本院提出上訴狀並表明上訴理由，如於本判決
宣示後送達前提起上訴者，應於判決送達後十日內補提上訴理由書（須附繕本）。
中      華      民      國    八十九    年     十一     月      八      日
~B法院書記官  楊明月


司法院資訊處製作；財團法人民間司法改革基金會備份。
